【裁判字號】    95,上,173
【裁判日期】    950516
【裁判案由】    侵權行為損害賠償
【裁判全文】
臺灣高等法院民事判決                   95年度上字第173號
上  訴  人  乙  ○
訴訟代理人  盧國勳律師
複  代理人  陳怡文律師
被  上訴人  甲○○
訴訟代理人  黃德賢律師
上列當事人間請求侵權行為損害賠償事件，上訴人對於中華民國
95年1月23日臺灣臺北地方法院94年度重訴字第897號第一審判決
提起上訴，本院於95年5月2日言詞辯論終結，判決如下：
    主  文
上訴駁回。
第二審訴訟費用由上訴人負擔。
    事  實
甲、上訴人方面：
壹、聲明：
一、原判決駁回上訴人後開第二項及第三項之請求及其假執行聲
    請部分，應予廢棄。
二、上列廢棄部分，被上訴人應再給付上訴人新台幣（下同）
    200 萬元及自民國93年10月28日起至清償日止，按年息百分
    之5計算之利息。
三、上列第一項廢棄部分，被上訴人應於中國時報、聯合報、自
    由時報、台灣日報頭版報頭下方刊登如附件所示字型為標楷
    體，字型大小為16之道歉啟事一日。
四、第二項部分之請求，上訴人願供擔保，請准宣告假執行。
貳、陳述：除與原判決記載相同者外，補稱略以：
一、本件因被上訴人之妨害名譽行為，致使上訴人名譽受有重大
    損害，且該妨害名譽之散布內容業已為全國民眾所周知，自
    有令被上訴人登報澄清以正視聽之必要。再者，參酌被害人
    地位及加害人經濟狀況，本件原判決所定之非財產上損害之
    相當金額尚有不足。
乙、被上訴人方面：
壹、聲明：
一、上訴駁回。
二、如受不利判決，請准供擔保免為假執行。
貳、陳述：與原判決記載相同。
    理  由
一、上訴人主張：被上訴人為民主進步黨之中央執行委員（下稱
    民進黨中執委），於民國93年5月4日，在台北市○○○路30
    號民進黨中央黨部大樓9樓，民主進步黨中央執行委員會（
    下稱民進黨中執會）召開不分區立法委員候選人資格審查會
    議時，竟於會場中公然散發標題為「民進黨要改革，石頭要
    搬走！」之文件，後附致民進黨陳水扁主席之一封信（下稱
    「致主席信」），而於「致主席信」中，敘及時為民進黨不
    分區立委候選人之上訴人乙○私德不佳，且指摘「乙○年輕
    時嫁予北聯幫黑道份子，該男子因入獄服刑而委託好友何明
    純（亦為北聯兄弟）代為照顧妻子乙○。不料乙○與何明純
    產生婚外情」等不實事項。實則上訴人與何明純之婚姻，係
    上訴人首次結婚，於此之前，並無上訴人合法結婚之記錄，
    被上訴人竟於前述「致主席信」中指上訴人曾與北聯幫黑道
    份子結婚，並有婚外情行為，足以使收受文件者對上訴人產
    生不良觀感及評價，而毀損上訴人之名譽（上訴人於刑事附
    帶民事訴訟起訴狀逾上開部分之事實主張，請求被上訴人賠
    償部分，經原法院以95年1月23日94年度重訴字第897號裁定
    駁回確定），爰依民法第195條第1項規定，請求(一)、被上訴
    人應給付4000萬元及自起訴狀繕本送達翌日起至清償日止，
    按年息5%計付之利息。(二)、被上訴人應於中國時報、聯合報
    、自由時報、台灣日報頭版報頭下方刊登如附件所示之道歉
    啟事一日。
    被上訴人對其於93年5月4日，在民進黨中執會提出「民進黨
    要改革，石頭要搬走！」乙文及「致主席信」，其於「致主
    席信」中敘及上訴人與何明純產生婚外情等情不爭執，但辯
    以上訴人當時係在爭取不分區立法委員提名，其私德攸關民
    進黨之公共利益，被上訴人係於民進黨中執會審查候選人之
    資格時，對於候選人有關可受公評之事為適當之評論，並非
    對不特定人且在非公開之會議中加以評論，屬善意發表言論
    。況該次民進黨中執會屬秘密會議，而非對外之公開會議，
    是被上訴人有引述上訴人婚外情之事實，亦僅參加該會議之
    委員聽聞，並未對外公開或散佈，上訴人所受妨害名譽影響
    並非重大，且上訴人事後已當選不分區立委，顯見上訴人精
    神上亦無受有痛苦之處，何況上訴人究竟如何受痛苦以致必
    需追加請求200萬元亦未舉證證明，其遽而請求被上訴人再
    賠償200萬元，並登報道歉顯無理由等語。
    （原審命被上訴人給付50萬元及遲延利息，駁回上訴人其餘
    之訴。上訴人提起上訴如上訴聲明所示，被上訴人就其敗訴
    部分未據聲明不服。）
二、上訴人主張被上訴人於於93年5月4日，在民進黨中執會召開
    不分區立法委員候選人資格審查會議時，提出「民進黨要改
    革，石頭要搬走！」乙文及「致主席信」，於「致主席信」
    中敘及「乙○年輕時嫁予北聯幫黑道份子，該男子因入獄服
    刑而委託好友何明純（亦為北聯兄弟）代為照顧妻子乙○。
    不料乙○與何明純產生婚外情」等情，業據提出「民進黨要
    改革，石頭要搬走！」乙文及「致主席信」為證，且為被上
    訴人所不爭執，堪認為真正。
三、上訴人主張被上訴人於「致主席信」中所敘上情，與事實不
    符，足以使收受文件者對上訴人產生不良觀感及評價，而毀
    損上訴人之名譽（參見原審卷第89頁），依民法第195條規
    定請求被上訴人給付250萬元（原審判命被上訴人應給付50
    萬元部分已確定，上訴人上訴聲明請求再給付200萬元）及
    應於中國時報、聯合報、自由時報、台灣日報頭版報頭下方
    刊登如原審判決附件所示字型為標楷體，字型大小為16之道
    歉啟事一日。被上訴人則以上開情詞置辯。經查：
(一)、按不法侵害他人之身體、健康、名譽、自由、信用、隱私、
    貞操，或不法侵害其他人格法益而情節重大者，被害人雖非
    財產上之損害，亦得請求賠償相當之金額。其名譽被侵害者
    ，並得請求回復名譽之適當處分，民法第195條第1項定有明
    文。又名譽有無受損害，應以社會上對個人評價是否貶損作
    為判斷之依據，苟其行為足以使他人在社會上之評價受到貶
    損，不論其為故意或過失，均可構成侵權行為，其行為亦不
    以廣佈於社會為必要，僅使第三人知悉其事，亦足當之。
    又名譽被侵害者，得請求為回復名譽之適當處分，所謂適當
    之處分，係指該處分在客觀上足以回復被害人之名譽且屬必
    要者而言。
(二)、查被上訴人未能舉證證明其於93.5.4提出之「致主席信」中
    所述「乙○年輕時嫁予北聯幫黑道份子，該男子因入獄服刑
    而委託好友何明純（亦為北聯兄弟）代為照顧妻子乙○。不
    料乙○與何明純產生婚外情」等情係屬真實，則堪認該日出
    席審查會議之人閱悉上開內容，上訴人之社會評價即因而受
    有眨損。上訴人主張被上訴人不法侵害其名譽乙節自為可採
    。
(三)、本院斟酌上訴人名譽受損害時為民進黨不分區立法委員候選
    人，民進黨第八屆中執委、陽信銀行董事、全陽建設股份有
    限公司負責人、陽信文教基金會執行長，台北市水噹噹婦女
    後援總會榮譽副會長，名下擁有投資、房屋、土地等共66
    筆財產；被上訴人則為國民小學畢業，民進黨中執委，台北
    市沙石公會理事長，名下擁有投資及不動產等共24筆財產，
    （有當選證書、董事、監察人資料、公司基本資料、基金會
    函、聘書、財產所得調件明細表等可稽，參見附民卷第57-6
    1、原審卷第193、171頁），及被上訴人於民進黨中執會召
    開不分區立法委員候選人資格審查會議時，提出上開「致主
    席信」，其目的應係指摘上訴人不適擔任民進黨不分區立法
    委員，暨當日出席人員約有20餘人（參見附民卷第64頁原法
    院93年度易字第1355號判決所載）等情，認上訴人請求被上
    訴人賠償慰撫金250萬元尚屬過高，應酌減為50萬元為適當
    。
(四)、本件被上訴人係於93年5月4日，在民進黨中執會召開不分區
    立法委員候選人資格審查會議時，提出上開侵害上訴人名譽
    之「致主席信」，該日會議係屬黨務秘密會議，不宜對外轉
    述會議狀況，有民進黨函影本乙紙可稽（見原審卷第75頁）
    ，則被上訴人上述侵害上訴人名譽之情，亦僅參加該會議之
    委員聽聞，上訴人請求被上訴人於平面媒體刊登如附件所示
    之道歉啟事以回復其名譽，本院認無必要，其此部分請求，
    應予駁回。雖上訴人主張本件會議內容經媒体大幅報導，被
    上訴人損害上訴人名譽之內容已為全國民眾所周知云云。惟
    查嗣後媒体報導該次會議情況，並非被上訴人之行為，是自
    不得以公眾經由媒體報導知悉上情，認應由被上訴人登報道
    歉以回復上訴人之名譽。
四、綜上所述，上訴人依侵權行為法則，請求被上訴人給付慰撫
    金50萬元及自93年10月28日（附民起訴狀繕本送達翌日）起
    至清償日止按年息百分之5計算之利息部分，為有理由，逾
    此部分之請求為無理由，應予駁回。原審就上訴人本件請求
    不應准許部分，為上訴人敗訴之判決，及駁回其假執行之聲
    請，並無不合。上訴意旨指摘原判決此部分不當，求予廢棄
    改判，為無理由，應予駁回。
五、本件事證已明，兩造其餘攻擊防禦方法，經核與本判決之結
    果不生影響，爰不一一論述。
六、據上論結，本件上訴為無理由，依民事訴訟法第449條第1項
    、第78條，判決如主文。
中    華    民    國    95    年    5     月    16    日
                  民事第八庭  審判長法  官  吳景源
                                    法  官  連正義
                                    法  官  滕允潔
正本係照原本作成。
上訴人如不服本判決，應於收受送達後20日內向本院提出上訴書
狀，其未表明上訴理由者，應於提出上訴後20日內向本院補提理
由書狀（均須按他造當事人之人數附繕本）上訴時應提出委任律
師或具有律師資格之人之委任狀；委任有律師資格者，另應附具
律師資格證書及釋明委任人與受任人有民事訴訟法第466條之一
第一項但書或第二項（詳附註）所定關係之釋明文書影本。
中    華    民    國    95    年    5     月    17    日
                                    書記官  黃麗玲
附註：
民事訴訟法第四百六十六條之一（第一項、第二項）：
對於第二審判決上訴，上訴人應委任律師為訴訟代理人。但上訴
人或其他法定代理人具有律師資格者，不在此限。
上訴人之配偶、三親等內之血親、二親等內之姻親，或上訴人為
法人、中央或地方機關時，其所屬專任人員具有律師資格並經法
院認為適當者，亦得為第三審訴訟代理人。


司法院資訊處製作；財團法人民間司法改革基金會備份。
